【裁判字號】    94,家訴,42
【裁判日期】    950504
【裁判案由】    確認遺囑無效等
【裁判全文】
臺灣基隆地方法院民事判決              94年度家訴字第42號
原      告  乙○○
            丙○○
兼前列2人
法定代理人  己○○
前列三人共同
訴訟代理人  葉民文律師
被      告  丁○○
            甲○○○
            戊○○
前列三人共同
訴訟代理人  蕭元亮律師
當事人間確認遺囑無效等事件，本院於95年4月25日言詞辯論終
結，判決如下：
    主  文
原告之訴及其假執行之聲請均駁回。
訴訟費用由原告負擔。
    事實及理由
甲、程序方面：茲本案原告己○○與被繼承人林連益育有丙○○
    、乙○○2名子女，依民法第1138條規定，原告丙○○、乙○○同為被繼承人林連益之法定繼承人，其遺產應由原告己○○與丙○○、乙○○3人共同繼承，應繼分各為三分之一
    ，則確認系爭代筆遺囑是否無效，攸關3人繼承權利，故有
    合一確定之必要，是本案判決之效力，應均及於其他繼承人
    ，爰依法追加丙○○、乙○○為共同原告，此部分之追加應
    符合民事訴訟法第255條第1項第5款之事由，應予准許。
乙、實體方面：
壹、兩造之陳述
一、原告方面：
  （一）聲明：
        (1)確認被繼承人林連益於民國93年11月11日所立之代筆
          遺囑無效。
        (2)被告丁○○應將門牌號碼為基隆市○○街241號3樓建
          物（權利範圍：二分之一）及其坐落之基隆市暖暖區
          ○○段暖暖小段第348地號土地（面積：1080㎡；權
          利範圍；二萬分之三三三）回復登記予原告3人共有
          ，並願供擔保，請准宣告假執行。
    （二）陳述：
          (1)緣被繼承人林連益因患有肝癌，於93年11月16日不
            幸逝世，留有門牌號碼為基隆市○○街241號3樓建
            物（權利範圍：二分之一）及其坐落之基隆市暖暖
            區○○段暖暖小段第三四八地號土地（面積：1080
            ㎡；權利範圍；二萬分之三三三）之遺產（下稱系
            爭房地），而原告己○○為被繼承人之配偶，原告
            丙○○、乙○○則為其子女，是依民法第1138條之
            規定其遺產應由原告己○○、丙○○、乙○○3人
            共同繼承，應繼分各為三分之一。
          (2)惟被告卻主張被繼承人林連益於93年11月11日在家
            中，由魏君隆、陳建興、辛○○與庚○○等人為遺
            囑之見證人，並由辛○○代為筆記，立有一代筆遺
            囑，指定被告戊○○為遺囑執行人，林連益所投保
            之南山保險及公司團體保險之理賠金由受益人即被
            告甲○○○領取，勞保給付、公司退休或撫卹金等
            ，由遺囑執行人另立戶頭，作子女教育基金，並將
            系爭房地移轉登記予被告丁○○所有等，惟該遺囑
            內容係代筆人辛○○自行擬定，並非被繼承人林連
            益口述而由辛○○代筆記載，且見證人陳建興事先
            離開並未全程在場，見證人庚○○於口述時並不在
            場，亦未全程在場，自與民法第1194條之要件不符
            ，自應為無效之遺囑。
          (3)又被繼承人林連益罹患肝癌重症，生前住院期間已
            無法正常表示意思，其是否有為買賣契約之能力，
            非屬無疑，是原告主張林連益於移轉登記及製作遺
            囑時，應處於無意識或精神錯亂中所為。被告所提
            同意書與買賣契約、移轉登記及遺囑中林連益之印
            章印文均不相同，足徵前開文件之印文顯屬偽造，
            是被告丁○○不論因該遺囑第一條之約定或依買賣
            契約之約定，其取得系爭房地原因關係均屬無效，
            原告爰依民法第179條、第181條等規定請求被告林
            淑芬應將系爭房地回復登記予原告三人共有。
二、被告方面：
    （一）聲明：原告之訴駁回，如受不利判決，願供擔保，請
          准宣告免予假執行。
    （二）陳述：
          (1)緣訴外人林連益與原告己○○係夫妻，育有2名子
            女丙○○、乙○○，被告甲○○○、戊○○及林淑
            芬分別為訴外人林連益之母親、胞兄及胞妹。93年
            11月間，林連益因身染重病，自知即將不久辭世，
            並有感於原告並未克盡照顧家庭及子女之責任，遂
            於同年11月8日委請代書將系爭房地過戶贈與給被
            告丁○○，以感謝丁○○長期照顧自己及子女之親
            情；同年11月11日時，林連益並口述遺囑要旨，經
            見證人壬○○、陳建興、庚○○及辛○○見證，並
            由辛○○代筆下，依法成立遺囑，其內容係將林連
            益死亡後之保險給付及撫卹金等作適當配置及管理
            ，以保障母親及子女以後之生活。詎料，原告因此
            心生不滿，主張遺囑無效。
          (2)本件遺囑成立之過程，係由遺囑人林連益於遺囑日
            前將遺囑意旨以口述或以書面交代證人壬○○、陳
            立傑及辛○○等人，待至遺囑作成當日，由證人鄭
            惠貞代筆、宣讀、講解，並經遺囑人認可及三位證
            人親自在遺囑見證人欄簽名作成，遺囑人亦無意思
            不清之情形，上開作成遺囑之過程中，雖其中一名
            見證人陳建興簽名後未經宣讀、講解即先行離去，
            然因民法第1194條規定遺囑人指定三人以上之見證
            人即生效力，依民法第110條之規定，除去見證不
            合法之證人陳建興部分，遺囑仍符法定證人要件；
            按林連益於作成遺囑之過程中，確已將遺囑之意旨
            或以書面、或以口述對見證人說明，其口述之過程
            雖係個別告知予見證人，然經代筆人宣讀、講解及
            遺囑人認可後，顯見遺囑之內容於形諸文字之過程
            中，確屬事實，亦屬遺囑人之真意，已具備代筆遺
            囑之法定要件，符合遺囑人之真意，自非無效。
          (3)原告雖認被告丁○○係因系爭遺囑第一條約定，取
            得系爭房屋係屬不當得利，而請求如原告訴之聲明
            第二項之房地移轉登記云云，然查丁○○早於93年
            11月8日時，即受戊○○、林連益自願將系爭房屋
            及土地，贈與於丁○○名下，並於翌日向財政部台
            灣省北區國稅局申報，惟系爭遺囑乃遲於93年11月
            11日始成立，足見被告丁○○取得上開房屋，屬林
            連益之生前贈與，與系爭遺囑全然無涉，原告所述
            與事實不實，自無足採。原告另稱林連益於作成遺
            囑當時為無行為能力人，其遺囑及移轉房地之同意
            書皆無效云云，然依被告提出錄影光碟之內容可知
            ，林連益於作成遺囑時並無異狀，亦無意識不清之
            情形，原告既否認林連益有行為能力，自應由原告
            舉證證明之。
貳、得心證之理由：
一、原告主張立遺囑人林連益於93年11月16日死亡，原告己○○
    為林連益之配偶，原告丙○○、乙○○為其子女之事實，有
    戶籍謄本附卷為憑，且為兩造所不爭執，自堪信原告此部分
    為真實。
二、原告另主張林連益生前於93年11月11日由魏君隆、陳建興、
    辛○○與庚○○等人為遺囑之見證人，並由辛○○代為筆記
    ，所立之代筆遺囑，並非被繼承人林連益口述，且見證人並
    未全程在場，與民法第1194條之要件不符，應為無效等情，
    則為被告否認，並以前詞置辯。經查：
    （一）按代筆遺囑，由遺囑人指定三人以上之見證人，由遺
          囑人口述遺囑意旨，使見證人中之一人筆記、宣讀、
          講解，經遺囑人認可後，記明年、月、日及代筆人之
          姓名，由見證人全體及遺囑人同行簽名，遺囑人不能
          簽名者，應按指印代之，為民法第1194條所明定。經
          查系爭遺囑係經遺囑人戊○○指定辛○○、陳建興、
          庚○○、壬○○為遺囑見證人，由辛○○筆記，除陳
          建興於遺囑作成後，隨即簽名未經宣讀、講解先行離
          去外，嗣後由辛○○宣讀、講解，確認為戊○○之意
          思，經戊○○認可後，於遺囑上簽名，再由壬○○、
          庚○○、辛○○3名見證人體見證人同行簽名，有代
          筆遺囑一件附卷可稽，並經證人辛○○、庚○○、魏
          君龍於本院95年1月17日言詞辯論期日到庭證述明確
          ，亦經本院於94年11月17日言詞辯論期日當庭勘驗錄
          影光碟查明屬實，應堪信為真實。
    （二）原告雖主張系爭遺囑並非林連益口述，且見證人陳建
          興、庚○○未全程在場，自與民法第1194條之要件不
          符云云，惟按民法第1194條規定，代筆遺囑應「使見
          證人中之一人筆記」，並未規定其筆記之方式，只需
          將遺囑意旨以文字表明，即無不可，是由代筆見證人
          親自書寫固屬之，如本件，由代筆見證人起稿而後送
          打字者，亦無不合（最高法院86年度台上字第432號
          判決可資參照）。蓋遺囑制度之設，在於尊重死亡人
          之遺志，然遺囑之發生效力，既在遺囑人死亡之後，
          故是否確為遺囑人之本意，屆時難以質對，而遺囑之
          內容多重要事項，利害關係人每易發生爭執，為確保
          遺囑人之真意，並為防止事後之糾紛，是我國民法規
          定遺囑乃要式行為，即遺囑必須依一定之方式為之，
          始生效力，然遺囑係一法律文件，遺囑人口述後，為
          求慎重，多有經先行起草，修正、潤飾、繕打等過程
          ，並非非一時一刻可以完成，最重要者應為確認是否
          為遺囑人之真意。經查證人辛○○、庚○○、壬○○
          於上開證詞中均證稱，93年11月11日簽立系爭遺囑之
          前，均曾親自聽過戊○○交代遺囑內容，辛○○並針
          對林連益所交代之遺囑內容及交付之遺產資料，經過
          多次草擬、修正，最後於93年11月11日定稿，由鄭惠
          貞宣讀、講解，經林連益確認與其本人之意思相符，
          方於遺囑上簽名，再由壬○○、庚○○、辛○○3名
          見證人簽名，雖見證人辛○○、庚○○、壬○○聽聞
          遺囑人林連益口述遺囑並非同時同地，但93年11月11
          日辛○○宣讀、講解遺囑時，林連益確認與其本人之
          意思相符，於遺囑上簽名等情形，均親自在場見聞其
          事，扣除陳建興先行離去外，不合於見證人之資格外
          ，仍有辛○○、庚○○、壬○○3名之見證人，足資
          為本件代筆遺囑之見證人，從而本件遺囑符合上開代
          筆遺囑之規定，應屬有效之遺囑，至為明確，被告所
          辯，不足採信。
    （三）至於原告另主張遺囑人林連益罹患肝癌重症，生前住
          院期間已無法正常表示意思，其於移轉系爭房地所有
          權登記及製作遺囑時，應處於無意識或精神錯亂中所
          為等情，並未舉證實其說，況兩造提出錄影光碟之內
          容可知，林連益於作成遺囑時並無異狀，亦無意識不
          清之情形，是此部分主張，亦不足採，故原告主張遺
          囑無效，或買賣契約無效，請求依第179條及民法第
          181條之規定請求被告丁○○應將系爭房地回復登記
          予原告三人共有，自屬無據。
三、從而，本件代筆遺囑應為有效，原告主張其無效，並請求被
    告丁○○應將系爭房地回復登記予原告三人共有，並無理由
    ，應予駁回。又原告之訴既經駁回，其假執行之聲請亦缺乏
    宣告之依據，均應予駁回。
四、結論：原告之訴為無理由，依民事訴訟法第78條，判決如主
    文。
中    華    民    國    95    年    5     月     4    日
                  家事法庭法  官  林李達
以上正本係照原本作成。
對於本件判決如有不服，應於收受送達後20日內向本院提出上訴
書狀，敘述上訴之理由，上訴於臺灣高等法院，並按他造當事人
之人數附具繕本。
中    華    民    國    95    年    5     月    8     日
                          書記官  黃錫煒


司法院資訊處製作；財團法人民間司法改革基金會備份。
